【裁判字號】    92,交上更(一),18
【裁判日期】    921127
【裁判案由】    過失致死
【裁判全文】
臺灣高等法院刑事判決                        九十二年度交上更(一)字第一八號
    上  訴  人
    即  被  告  甲○○
    選任辯護人  齊彥良  律師
右上訴人，因業務過失致死案件，不服臺灣士林地方法院八十八年度交訴字第十三號
，中華民國八十九年十一月九日第一審判決（起訴案號：臺灣士林地方法院檢察署八
十七年度偵字第一一三二八號）提起上訴，判決後經最高法院發回更審，本院更為判
決如左：
    主      文
原判決撤銷。
甲○○從事業務之人，因業務上之過失致人於死，處有期徒刑伍月。如易科罰金以
佰元折算壹日。
    事      實
一、甲○○係新店客運股份有限公司（以下稱新店客運）所僱用之大客車司機，平日
    以駕駛大客車載運乘客為業，為從事駕駛業務之人。於民國（下同）八十七年三
    月二十五日上午八時十分許，駕駛新店客運車牌號碼ＦＫ─五三九號大客車，沿
    臺北市○○○路○段由北往南方向行駛時，本應注意遵守汽車在雙向四車道行駛
    時，大型汽車除超越同一車道之前車或準備左轉彎外，均不得在內側車道行駛之
    規定；而依當時天候晴朗、日間自然光、瀝青路面乾燥無缺陷、視距良好、無障
    礙物等情形，又非不能注意；乃竟因見前方中山北路、通河街口為紅燈號誌，且
    與前車間尚有一定距離，遂未按規定在外側車道依序前行，而以十五公里之時速
    跨越內側車道，進入調撥車道違規行駛。適有行人張書敏在中山北路、通河街口
    以北約五十五點二公尺處欲穿越中山北路，亦疏未注意行人在未設有行人穿越道
    亦非禁止穿越之路段穿越道路時，應注意左右無來車，始可小心迅速穿越之規定
    ，僅察看右方有無來車即貿然跨入調撥車道穿越馬路，而遭甲○○所駕違規行駛
    調撥車道之ＦＫ─五三九號大客車右前車頭撞及，彈至五．六公尺外倒地，因而
    受有頭部外傷併顱內出血，經送醫治療後延至同年四月十九日上午十時二十分許
    ，終因顱內出血不治死亡。甲○○於肇事後，在未被有偵查犯罪職權之公務員發
    覺前，主動請友人陳柏村通知救護車將張書敏送醫，並向前往處理車禍之臺北市
    政府警察局交通警察大隊士林分隊警員陳福興自首犯罪，坦承肇事而接受裁判。
二、案經臺北市政府警察局士林分局移送臺灣士林地方法院檢察署檢察官偵查起訴。
    理      由
一、訊據上訴人即被告甲○○固不否認其為新店客運司機，平日以駕駛大客車載運乘
    客為業，於右揭時地肇事致張書敏死亡之事實，但矢口否認有何過失，辯稱：伊
    當時是要直行通過通河街的路口，因為調撥車道就是讓人上中山二橋的，當時車
    潮太多，原車道車輛太多，所以伊才滑行進入調撥車道以便順利上橋；調撥車道
    沒有限制大客車不能行駛，伊沒有過失云云。惟查：
  (一)被害人張書敏於前揭時地穿越道路時，因遭被告甲○○駕駛之車牌號碼ＦＫ─五
    三九號大客車碰撞，致頭部外傷併顱內出血，經送醫治療後終因顱內出血不治死
    亡之事實，已據被告坦承在卷，並有道路交通事故調查報告表、談話紀錄表附卷
    可稽；復經臺灣士林地方法院檢察署檢察官督同法醫師相驗屬實，製有勘驗筆錄
    、相驗屍體證明書、驗斷書、相驗照片六幀、長庚紀念醫院診斷證明書影本二件
    在卷可證。
  (二)肇事地點台北市○○○路○段由北往南經通河街口之調撥車道管制情形，經原審
    向臺北市交通管制工程處查詢結果，雖據該處函覆略以：原中山北路四段劍潭路
    前往南約一百公尺至通河街口，於上午七時至九時設有調撥管制，然因調撥管制
    成效不彰，經臺北市政府交通局、臺北市道路交通安全督導會報、臺北市政府警
    察局交通警察大隊、臺北市政府警察局士林分局、臺北市交通管制工程處等單位
    於八十六年八月十一日會勘後，決議取消試辦，同年月十五日並以北市交工規字
    第八六六一五八四二○○號函送臺北市交通管制工程處承辦人參考，嗣該處於八
    十六年十一月十一日配合塗除該路段調撥車道標線，已無彈性調撥管制云云，固
    有該處八十八年八月十日北市交工程字第八八六一六三五九○○號、八十八年十
    二月十四日北市交工規字第八八六二六五二八○○號、八十八年十二月十四日北
    市交工規字第八八六二六五二八○○號、八十九年五月十五日北市交工規字第八
    九六○九二一九○○號函各一件附卷足稽。然本件事故發生當時，現場確有調撥
    車道標線及交通錐之設置等情，業據證人即當日赴現場處理之警員劉政龍（見原
    審卷第九十二頁）、陳福興（見原審卷第二三七頁至第二三九頁）、芝山岩派出
    所主管梁文賢（見原審卷第一一五頁、第一一六頁）、士林交通分隊長藍振源（
    見原審卷第二三七頁、第二三八頁）結證屬實。另經原審法院於八十九年八月十
    四日上午八時許赴現場勘驗時，中山北路四段介於通河街口至土地公廟以北彎道
    部分，北往南方向仍有放置交通錐彈性調撥之情形，亦有勘驗筆錄暨照片十三幀
    在卷可考。是以本件肇事當時，被告行駛在中山北路四段由北往南之調撥車道，
    尚無逆向行駛之行為，合先敘明。
  (三)證人即本案發生車禍時新店客運ＦＫ─五三九號大客車之乘客惠雲祥雖供證：我
    剛好坐駕駛右側乘客的第一位置；... 車遇到紅燈已停止，被告所開車為紅燈停
    止線後第一臺車；在他右手邊有許多大型公車停止，後來變綠燈後，他右手邊大
    客車已走了一、二臺，就見了被害人從車陣中衝出來。剛好被告所開之車剛起步
    就撞上被害人；... 他（指被害人）沒看左右來車云云（見相字第三五二號卷第
    九頁背面、原審卷第四十三頁）。然該證人惠雲祥所為供證核與被告所陳：她（
    指被害人張書敏）跑出來先看她的右手邊，再轉過來時已經來不及了，可能她以
    為車子是從右手邊過來的，不曉得是調撥車道；... 當時是紅燈，我慢慢滑行，
    我前面有車子，我離紅綠燈還有一段路等語（見相字第七○二號卷第十七頁、原
    審第六十七頁背面）；顯然不符。本案觀諸道路交通事故調查報告表事故現場圖
    所載肇事地點距通河街口尚有五十五．二公尺（見相字第三五二號卷第二十二頁
    ）；則證人惠雲祥所述當時車輛所在位置及被告所駕客車是否停等紅燈準備起步
    等情，均與現場圖所載不符；而被告之上開供述內容又查無顯然不可信之情事；
    是故前揭證人、被告之供詞中，應以被告所述情節，較為可信。
  (四)本案前揭路口調撥車道能否行駛大型公車乙節，臺北市交通管制工程處答覆：依
    道路交通安規則第九十八條第一項之規定「汽車在雙向四車道行駛時，應依左列
    規定：一大型汽車除超越同一車道之前車或準備左轉彎外，均不得在內側車道行
    駛... 」；及同條第三項之規定「汽車在超越四車道之道路、調撥車道或雙向不
    對稱之道路，除依第項各款規定行駛外，並應依道路交通標誌、標線、號誌之指
    示行駛」，因此大型汽車除超車或準備左彎外不得行駛內側調撥車道，復查前揭
    路口北往南方向之調撥車並無左轉問題云云，有臺北市交通管制工程處九十年二
    月二十日北市交工設字第九０六０七四八０００號函在卷可查（見本院上訴字卷
    第四十一頁）。本案車禍係發生於上午八時十分許，當時車輛擁塞，被告又自陳
    係以十至二十公里之時速慢速滑行，自無超車之問題；則被告肇事時，無論內側
    或調撥車道皆不得行駛大型汽車，應毋庸置疑。
  (五)按汽車在雙向四車道行駛時，大型汽車除超越同一車道之前車或準備左轉彎外，
    均不得在內側車道行駛；又，汽車在超越四車道之道路、調撥車道或雙向不對稱
    之道路，除依第項各款規定行駛外，並應依道路交通標誌、標線、號誌之指示行
    駛，道路交通安規則第九十八條第一項第一款、三項分別定有明文。而當時天候
    晴朗、日間自然光、瀝青路面乾燥無缺陷、視距良好、無障礙物等情形，業經警
    方查明並登載於前開卷附道路交通事故調查報告表內，有道路交通事故調查表各
    欄項目明細內容一件可按；依其狀況，被告並無不能注意依規定車道行駛之情事
    ，乃竟疏於注意擅自跨越內側車道而行駛在調撥車道，顯然有違反前揭規定之駕
    駛行為，自係灼然可見。次查，檢視本案所附之道路交通安全事故調查報告表，
    肇事處（台北市○○○路○段由北往南方向車道，中山北路、通河街口北方）距
    離通河街口之行人穿越道五十五點二公尺，且該處經查並無設置禁止行人跨越標
    誌、劃分島及護欄，因此依規定並無禁止行人穿越，有前述臺北市交通管制工程
    處北市交工設字第九０六０七四八０００號函在卷可參。又，本案發生車禍時，
    無論內側或調撥車道皆不得行駛大型汽車，已如前述。則被害人張書敏於可穿越
    道路之路段穿越道路時，確信其左方不可能有大型客車前來，而先行察看右方有
    無來車，再準備回頭注意左方，尚非有悖常情之判斷。本案因被告違規行駛調撥
    車道，使被害人未及先行注意左方之來車，即率然進入調撥車道，致遭違規行駛
    調撥車道之大客車撞及死亡；被告就本件事故之發生應負過失責任，甚為明確。
    臺北市車輛行車事故鑑定委員會八十七年九月十五日北鑑審字第一六五四號鑑定
    意見書略以「... 依現場圖示與車損等研判，A車（ＦＫ─五三九號大客車）未
    依規定車道行駛，違反道路交通安規則第九十八條第一項之規定；... 鑑定意見
    ：甲○○駕駛ＦＫ─五三九號營大客車，未依規定車道行駛」等語（見相字第三
    五二號卷第二十頁、第二十一頁），亦同此意見。至於，北市交鑑意字第五一八
    ０號臺北市車輛行車事故鑑定案件覆議意見書以「原鑑定認定其未依規定車道行
    駛，惟據本局查證該路段調撥車道並未禁行營大客車，其車係沿本車道正常行駛
    ，並無違反交通規則之情事... 鑑定意見：甲○○駕駛ＦＫ─五三九號營大客車
    ，尚未發現違規情形」等語（見相字第三五二號卷第二十九頁）；觀其文字內容
    ，顯係漏未參酌道路交通安規則第九十八條第一項、第三項之規定所致，其鑑定
    意見並不足採。又，本件因被告駕車之過失發生車禍肇事，致被害人張書敏頭部
    外傷併顱內出血，經送醫治療後仍因顱內出血不治死；則被告之過失行為與被害
    人之死亡間，具有相當因果關係，亦可認定。
  (六)又查，被害人張書敏本應注意道路交通安全規則第一百三十四條第五款規定行人
    穿越道路，在未設有行人穿越道亦非禁止穿越之路段穿越道路時，應注意左右無
    來車，始可小心迅速穿越，且依當時之情形，並無不能注意之情事，竟疏未注意
    ，貿然橫越道路，以致罹難，此有道路交通事故調查報告表一件可參。雖被害人
    對於結果之發生亦與有過失；惟行為人之過失，與被害人自己之過失，併合而為
    危害發生之原因時，仍不能阻卻行為人過失之責任。
  (七)綜上所述，本件事證明確，被告所辯，顯係卸責之詞，殊無可採，事證明確，其
    犯行洵堪認定，應依法論科。
二、被告甲○○係以駕駛大客車載運乘客為業，為從事駕駛業務之人，業據其供陳在
    卷；其駕駛大營客車肇事致被害人張書敏死亡，所為核係犯刑法第二百七十六條
    第二項之業務過失致人於死罪。另按刑法第六十二條所謂未發覺之罪，凡有搜查
    權之官吏，不知有犯罪之事實，或雖知有犯罪事實，而不知犯罪人為何人者，均
    屬之；至被害人以及被害人以外之人知悉其事並知其人，而該管公務員猶未知之
    者，仍不能不認為合於該條所謂未發覺之規定；至自首之方式不限於自行投案，
    即託人代理自首或向非偵查機關請其轉送，亦無不可（最高法院二十年上字第一
    七二一號、二十六年渝上字第一八三九號、五十年臺上字第六五號判例參照）。
    查，被告於肇事後，在未被有偵查犯罪職權之公務員發覺前，適友人陳柏村駕駛
    指南客運行經該處，被告即委託陳柏村通知救護車，並向前往處理車禍之臺北市
    政府警察局交通警察大隊士林分隊隊員陳福興自首犯罪，坦承肇事並接受偵訊；
    雖陳柏村見車禍發生時，已先主動通知救護車，然該管公務員即承辦警員陳福興
    前往現場前本不知犯罪人為何人，此分據證人陳柏村、陳福興供證在卷（均見原
    審卷第七十六頁）。被告於處理車禍之警員陳福興到場詢問係何人肇事時，既已
    坦承肇事並接受偵訊，即符合所謂未發覺之規定；被告對未發覺之犯罪自首而接
    受裁判，應依刑法第六十二條前段規定減輕其刑。
三、原審據以論罪科刑，固非無見。惟查被告行為後刑法第四十一條業經於九十年一
    月十二日修正公布施行，依新修正之刑法第四十一條第一項規定，法定刑為五年
    以下有期徒刑之罪，經宣告六個月以下有期徒刑者，得為易科罰金之宣告，此項
    修正有利被告，原審未及審酌，自有未洽。被告上訴，否認有過失指摘原判決不
    當，雖無理由，惟原判決既有可議，自應由本院將之撤銷改判。爰審酌被告之品
    行、智識程度、過失程度、犯罪所生損害，犯罪後已賠償被害人第三人責任險一
    百二十萬元，惟肇事至今已逾五年仍未與告訴人達成和解等一切情狀，量處有期
    徒刑伍月，並諭知如易科罰金之折算標準以三百元折算壹日。
據上論斷，應依刑事訴訟法第三百六十九條第一項前段、第三百六十四條、第二百九
十九條第一項前段，刑法第二條第一項前段、第二百七十六條第二項、第六十二條前
段、第四十一條第一項，罰金罰鍰提高標準條例第一條前段、第二條，判決如主文。
本案經檢察官林炳雄到庭執行職務。
中      華      民      國    九十二    年     十一     月    二十七    日
                              臺灣高等法院刑事第十二庭
                                  審判長法  官   劉  景  星
                                        法  官   陳  志  洋
                                        法  官   陳  博  志
右正本證明與原本無異。
如不服本判決，應於收受送達後十日內向本院提出上訴書狀，其未敘述上訴之理由者
並得於提起上訴後十日內向本院補提理由書（均須按他造當事人之人數附繕本）。
                                        書記官   陳  嘉  文
中      華      民      國    九十二    年     十二     月      一      日
附錄：本案論罪科刑法條全文
刑法第二百七十六條第二項
從事業務之人，因業務上之過失犯前項之罪者，處五年以下有期徒刑或拘役，得併科
三千元以下罰金。


司法院資訊處製作；財團法人民間司法改革基金會備份。
